【裁判字號】    93,易,1746
【裁判日期】    950217
【裁判案由】    業務侵占
【裁判全文】
臺灣臺北地方法院刑事判決              93年度易字第1746號
公  訴  人  臺灣臺北地方法院檢察署檢察官
被      告  乙○
選任辯護人  葉銘進律師
上列被告因業務侵占案件，經檢察官提起公訴（93年度偵字第
17516號），本院判決如下：
    主  文
乙○意圖為自己不法之所有，而侵占對於業務上所持有之物，處
有期徒刑壹年陸月。
    事  實
一、乙○原擔任香港商亨達國際控股有限公司（下稱亨達國際公
    司）台灣辦事處代表人，負責該公司投資與發展工作，係從
    事業務之人。緣乙○於民國九十三年一月九日提出建議報告
    予亨達國際公司，建議以收購股權方式購買富林國際證券投
    資顧問股份有限公司（下稱富林投顧公司）股份三百五十萬
    股作為投資，亨達國際公司為順利實行此收購案，乃於九十
    三年二月十三日設立香港商亨達臺灣投資有限公司（下稱亨
    達臺灣公司），並指定其為收購案之主體，向富林投顧公司
    收購三百五十萬股作為投資，並指示乙○負責收購事宜；因
    亨達臺灣公司屬於國外法人，須先經行政院經濟部依外人投
    資核准程序核准後，始能投資本國公司，亨達臺灣公司遂先
    與乙○約定由乙○以個人名義「代收代付」，先受讓上開股
    權，待投資核准程序完成後，再將股權過戶登記予亨達臺灣
    公司，並應將亨達臺灣公司提供之價金依委任意旨支付，又
    因亨達臺灣公司受限於外人投資許可之限制，於九十三年二
    月二十四日委任乙○以其名義向建華商業銀行（下稱建華銀
    行）敦北分行辦理額度為新台幣（下同）六千萬之融資貸款
    ，作為支付購買上開股權之價款，但因乙○並無相當資力，
    而亨達國際公司主席丙○○在建華銀行有外幣定存，是亨達
    臺灣公司之代表人甲○○遂請其丈夫即亨達國際公司主席丙
    ○○擔任乙○向建華銀行敦北分行借款之連帶保證人，後亨
    達臺灣公司與富林投顧於同年二月二十七日簽定股票買賣契
    約，乙○亦以亨達臺灣公司指定人身分取得富林投顧三百五
    十萬股，嗣於同年三月十一日，經濟部核准亨達臺灣公司以
    三千七百九十萬八千五百元作為股本投資富林投顧後，亨達
    臺灣公司分別於同年五月三日現金支付一千萬元、五月十一
    日、七月二十九日分別匯款三千七百九十萬八千五百元及八
    百五十二萬九千零三十五元至乙○建華銀行敦北分行帳戶中
    （帳號為00000000000000號），詎乙○於取
    得亨達臺灣公司交付前揭款項後，並未立即清償融資貸款金
    額，竟意圖為自己不法之所有，分別於（一）九十三年五月
    十一日轉帳匯出三千七百九十萬八千五百元至其於國泰世華
    銀行世貿分行000000000000號個人帳戶，（二
    ）復於同年五月十二日自上開帳戶分別開立抬頭為科威生技
    有限公司之支票一千二百萬元、提領現金二百七十萬元、匯
    出六十萬元予受款人呂良傑於華南銀行埔墘分行00000
    0000000之帳戶，（三）同年五月十三日分別匯出三
    百四十萬元用以結匯港幣七十八萬六千四百九十元至香港渣
    打銀行00000000000個人帳戶；同日提領現金九
    百萬元存入其妻賴燕秋花旗銀行信義分行00000000
    00帳戶並結購紐幣四十萬元，（四）同年五月十八日轉帳
    三十四萬元予中國信託商業銀行仁愛分行00000000
    0000盛嘉琳帳戶，（五）同年五月二十日再次提現九百
    萬元存入其妻賴燕秋花旗銀行信義分行000000000
    0帳戶並結購紐幣二十萬。以變易持有為所有之意思予以侵
    占入己，致生損害於亨達臺灣公司。
二、案經被害人亨達臺灣公司代表人甲○○訴由台灣台北地方法
    院檢察署檢察官偵查起訴。
    理  由
一、訊據被告乙○對於其為亨達國際公司臺灣辦事處代表人，九
    十三年二月二十四日乙○以其名義向建華敦北銀行辦理額度
    六千萬之融資貸款，作為支付購買富林投顧公司股權之價款
    ，並由丙○○擔任乙○向建華銀行敦北之連帶保證人，隨後
    乙○取得富林投顧公司三百五十萬股，亨達臺灣公司分別於
    同年五月三日現金支付一千萬元、五月十一日、七月二十九
    日分別匯款三千七百九十萬八千五百元及八百五十二萬九千
    零三十五元至乙○建華銀行敦北分行帳戶中，但並未歸還上
    開向建華銀行之借款而轉做其他使用之事實直承無諱，然矢
    口否認有何業務侵占犯行，辯稱：伊僅係受僱於亨達國際公
    司擔任該公司臺灣辦事處之首席代表，但本件收購富林投顧
    之股權案，並非伊職務範圍，且告訴人亨達臺灣公司雖為亨
    達國際公司之子公司，惟二者乃各有獨立之法人格，伊與亨
    達臺灣公司或亨達國際公司就收購富林投顧公司股權案並無
    業務上之關係，而伊同意以個人名義向建華銀行敦北分行貸
    款，收購富林投顧之股權，係基於伊與亨達集團主席丙○○
    間之協議，告訴人亨達臺灣公司於九十三年五月十一日匯款
    三七、九０八、五００元至伊建華銀行敦北行帳戶，乃係受
    讓伊之富林投顧之對價，並非用以清償銀行貸款之債務，且
    伊為銀行貸款之主債務人，伊未為清償仍須對銀行負終局之
    責任，告訴人亨達臺灣公司並無受損害可言等語為辯。
二、本院查：
（一）亨達臺灣公司分別於同年五月三日現金支付一千萬元、五
      月十一日、七月二十九日分別匯款三千七百九十萬八千五
      百元及八百五十二萬九千零三十五元至乙○建華銀行敦北
      分行（帳號為00000000000000號）帳戶中
      ，乙○並未歸還上開向建華銀行之借款而轉做其他使用之
      事實，此為被告乙○所不爭執，復有建華銀行敦北分行國
      外匯入匯款通知書、匯入匯款買匯水單、九十三年七月二
      十九日銀行匯款單二紙、建華銀行敦北分行九十三年五月
      十一日國外匯入匯款通知書、000000000000
      0號帳戶九十三年三月至九月資金往來明細表一份、國泰
      世華商業銀行世貿分行000000000000號乙○
      個人帳戶存摺交易明細、國泰世華商業銀行世貿分行00
      0000000000號帳戶存摺交易明細及九十三年五
      月十二日活期存款憑條及華僑商業銀行中和分行0000
      0000000000號帳戶交易明細表、國泰世華商業
      銀行九十三年五月十二日匯出款單、華南銀行埔乾分行0
      0000000000000000號帳戶交易明細表、
      國泰世華商業銀行世貿分行九十三年五月十三日活期取款
      憑條、匯出匯款申請書、國泰世華商業銀行世貿分行00
      0000000000號乙○個人帳戶存摺交易明細、中
      國信託商業銀行仁愛分行0000000000號、以0
      000000000號帳戶對帳單、花旗銀行信義分行0
      000000000號帳戶九十三年五月份交易往來明細
      表在卷可稽，此部分之事實堪以認定。
（二）亨達臺灣公司係亨達集團為投資富林投資公司所設之公司
      ，其股東有二名甲○○（持有一股）及ＨＴ（ＢＶＩ）Ｌ
      ＩＭＩＴＥＤ（九、九九九股），而ＨＴ（ＢＶＩ）ＬＩ
      ＭＩＴＥＤ則為亨達國際公司持有百分之一百股權之子公
      司，故亨達臺灣公司與亨達國際公司雖為二家不同公司，
      但亨達臺灣公司實即為亨達國際公司之關係企業等情，此
      業經證人甲○○及丙○○於本院審理時到庭證述屬實（分
      別見本院九十四年八月十二日、九十四年十一月十一日審
      理筆錄），有亨達臺灣公司登記資料影本乙份在卷可稽（
      見偵查卷頁十一至頁三七），此部分之事實亦勘認定。
（三）再被告本身為亨達國際公司於臺灣辦事處之代表人，負責
      的業務範圍為對於臺灣各項投資與業務，而本件富林投顧
      公司之收購案係被告於九十三年一月九日提出建議報告予
      亨達國際公司，建議收購富林投顧公司，嗣後亨達國際公
      司基於被告所提之報告，由被告代表亨達國際公司與富林
      投顧公司進行商議，並於九十三年一月十六日由被告代表
      亨達國際公司與富林投顧公司之杜總輝簽訂股權買賣意向
      書，而亨達國際公司為實行此收購案，乃於九十三年二月
      十三日完成亨達台灣公司之設立，作為收購富林投顧公司
      之主體，並由被告繼續處理各項事宜等情，此業經證人甲
      ○○及丙○○於本院審理時到庭證述屬實（分別見本院九
      十四年八月十二日、九十四年十一月十一日審理筆錄），
      復有被告所提出之建議報告及股權買賣意向書在卷可稽，
      且再從被告於九十三年二月二十七日以亨達臺灣公司名義
      與富林投資公司之股東簽訂股權買契約書其封面為「富林
      投顧全體股東與亨達臺灣公司與杜總輝」，後面之署名為
      「亨達臺灣公司」簽署代表人為乙○，顯見被告應係受亨
      達國際公司之指示以亨達臺灣公司為收購之主體而去收購
      富林投顧公司，否則若照被告所言若是以被告名義為收購
      者，為何還要再以亨達臺灣公司之名義出名，但因當時亨
      達臺灣公司為依香港法律所設立之公司，必須經經濟部投
      資許可程序始能投資於國內公司，當時尚未經濟部投資程
      序許可，才以被告名義收購，此亦有股權買賣契約書、經
      濟部投資審議委員會九十三年五月二十四日經審一字第０
      九三０一三七四四號函在卷可憑（偵查卷頁三九至五十、
      頁七一至頁七二），由以上可知，被告收購富林投顧公司
      之股權應是受亨達國際公司指示以亨達臺灣公司為主體，
      然因亨達臺灣公司尚未經濟部投資審議委員會審議通過，
      遂由乙○以其私人名義收購，待亨達臺灣公司審議通過後
      再行移轉股權，是其本件收購富林投顧公司之股權應屬其
      業務範圍，被告辯稱非其業務範圍，伊指示私人幫忙云云
      應不足採。
（四）再被告乙○於九十三年二月二十四日以其名義向建華銀行
      敦北分行辦理額度為六千萬之融資貸款，作為支付購買富
      林投顧公司股權之價款，並以丙○○為連帶保證人，此因
      亨達臺灣公司尚未經經濟部投審委員會審議通過，無法以
      亨達臺灣公司融資借款，為收購富林投顧公司，被告乙○
      受亨達臺灣公司之代表人甲○○指示辦理融資借款等情，
      業據證人甲○○及丙○○於本院審理時到庭證述屬實（分
      別見本院九十四年八月十二日、九十四年十一月十一日審
      理筆錄），被告乙○雖辯稱上開融資借款為其私人借貸並
      非受亨達國際公司或亨達臺灣公司之指示云云，然被告乙
      ○若非受亨達臺灣公司之代表人甲○○之指示，為何亨達
      國際公司主席丙○○會當被告乙○之連帶保證人，顯見被
      告乙○確實係為代收代付，而擔任本件融資貸款之名義人
      ，銀行之所以願意擔連帶保證人是因亨達臺灣公司代表人
      甲○○之請託丙○○為保證人，並以丙○○在在建華銀行
      外幣定存為擔保，故被告應依照亨達臺灣公司之指示於嗣
      後取得各該匯入及交付之款項後，立即用以清償銀行貸款
      ，以解除丙○○之保證責任，。
（五）綜前所述，被告所辯無非事後卸責之詞，顯不足採，本件
      事證已徵明確，其犯行均堪認定，應予依法論科。
二、被告收購富林投顧公司之股權是受亨達國際公司指示以亨達
    臺灣公司為主體收購，是其在收購富林投顧公司之過程皆為
    其業務範圍，其受亨達臺灣公司指示將應償還銀行貸款部分
    挪為私人用途而侵占之，所為係犯刑法第三百三十六條第二
    項之業務侵占罪。爰審酌被告犯罪之動機、目的，犯罪之手
    段惡劣，犯罪後否認犯行、犯罪否認犯罪之態度及其等所侵
    占之數額甚大等一切情狀，量處如主文所示之刑，以示懲儆
    。
據上論斷，應依刑事訴訟法第二百九十九條第一項前段，刑法第
第三百三十六條第二項，罰金罰鍰提高標準條例第一條前段，判
決如主文。
本案經檢察官林良蓉到庭執行職務。
中    華    民    國    95    年    2     月    17    日
                        臺灣臺北地方法院刑事第八庭
                            審 判 長法  官 陳德民
                                    法  官 陳芃宇
                                    法  官 孫曉青
上正本證明與原本無異。
如不服本判決，應於判決送達後10日內向本院提出上訴狀（應抄
附繕本）。告訴人或被害人如對於本判決不服者，應具備理由請
求檢察官上訴，其上訴期間之計算係以檢察官收受判決正本之日
期為準。
                                    書記官 張漪蕙
中    華    民    國    95    年    2     月    20    日
附錄本案論罪科刑法條全文：
刑法第三百三十六條第二項：
一對於公務上或因公益所持有之物，犯前條第一項之罪者，處一
年以上七年以下有期  徒刑，得併科五千元以下罰金。
二對於業務上所持有之物，犯前條第一項之罪者，處六月以上五
年以下有期徒刑，得  併科三千元以下罰金。
三前二項之未遂犯罰之。


司法院資訊處製作；財團法人民間司法改革基金會備份。
